【裁判字號】    97,易,1396
【裁判日期】    971031
【裁判案由】    詐欺
【裁判全文】
臺灣士林地方法院刑事判決              97年度易字第1396號
公  訴  人  臺灣士林地方法院檢察署檢察官
被      告  乙○○
上列被告因詐欺案件，經檢察官提起公訴（97年度偵字第7232號
），本院判決如下：
    主  文
乙○○無罪。
    理  由
一、公訴意旨略以：被告乙○○能預見其提供帳戶予不相識之人
    使用，可能幫助不詳之人以該帳戶隱匿詐欺所得之財物，致
    使被害人及警方追查無門，竟仍不違其本意，基於幫助詐欺
    之犯意，將其所申請之臺灣郵政股份有限公司北投尊賢郵局
    （下簡稱北投郵局）帳號000 -00000000000000 號帳戶存摺
    、金融卡及密碼，於不詳時間、地點交付予姓名年籍不詳之
    詐騙集團成員，供其所屬集團作為提款、轉帳及匯款之用，
    以此方式幫助該犯罪集團向他人詐取財物。嗣該集團成員於
    民國97年4 月12日21時28分許，打電話給丙○○訛稱「網路
    購物轉帳出問題，須至ATM 設定終止」等語，致丙○○不疑
    有他，遂匯款新臺幣（下同）2 萬9983元至前開帳戶內，旋
    遭該詐騙集團成員提領一空，丙○○方知受騙，並報警處理
    ，始循線查悉上情。因認被告乙○○上開行為涉有刑法第33
    9 條第1 項、第30條第1 項之幫助詐欺取財罪嫌。
二、按被告未經審判證明有罪確定前，推定其為無罪；又犯罪事
    實應依證據認定之，無證據不得認定犯罪事實；又不能證明
    被告犯罪者，應諭知無罪之判決，刑事訴訟法第154 條第1
    項、第2 項及第301 條第1 項分別定有明文。又事實之認定
    ，應憑證據，如未能發現相當證據，或證據不足以證明，自
    不能以推測或擬制之方法，為裁判基礎（最高法院40年臺上
    字第86號判例參照）。另認定犯罪事實所憑之證據，雖不以
    直接證據為限，間接證據亦包括在內；然而無論直接或間接
    證據，其為訴訟上之證明，須於通常一般之人不致有所懷疑
    ，而得確信其為真實之程度者，始得據為有罪之認定，倘其
    證明尚未達到此一程度，而有合理之懷疑存在時，即無從為
    有罪之認定，亦有最高法院76年度臺上字第4986號判例可資
    參照。況刑事訴訟法第161 條第1 項亦規定，檢察官就被告
    犯罪事實，應負舉證責任，並指出證明之方法，是檢察官對
    於起訴之犯罪事實，應負提出證據及說服之實質舉證責任，
    倘其所提出之證據，不足為被告有罪之積極證明，或其指出
    證明之方法，無從說服法院以形成被告有罪之心證，基於無
    罪推定之原則，自應為被告無罪判決之諭知，最高法院92年
    臺上字第128 號著有判例可資參照。
三、按被告以外之人於審判外之言詞或書面陳述，除法律有規定
    者外，不得作為證據；又被告以外之人於審判外之陳述，雖
    不符同法第159 條之1 至第159 條之4 之規定，而經當事人
    於審判程序同意作為證據，法院審酌該言詞陳述或書面陳述
    作成時之情況，認為適當者，亦得為證據；又當事人、代理
    人或辯護人於法院調查證據時，知有第159 條第1 項不得為
    證據之情形，而未於言詞辯論終結前聲明異議者，視為有前
    項之同意，刑事訴訟法第159 條第1 項及第159 條之5 分別
    定有明文。經查，本判決下列所引用之各該被告以外之人所
    為審判外之陳述以及其他書面陳述，雖屬傳聞證據，惟當事
    人於本院準備程序及審判期日中均表示無意見而不予爭執，
    且迄至言詞辯論終結前亦未再聲明異議，本院審酌上開證據
    資料製作時之情況，尚無違法不當之瑕疵，亦認為以之作為
    證據應屬適當，依刑事訴訟法第159 條之5 規定，認前揭證
    據資料均有證據能力，合先敘明。
四、公訴意旨認被告乙○○涉有刑法第339 條第1 項、第30條第
    1 項之幫助詐欺取財罪犯行，無非係以告訴人丙○○於警詢
    中之指訴，北投郵局開戶資料、交易明細查詢各1 份等為其
    主要論據。訊據被告乙○○堅決否認有何詐欺犯行，並辯稱
    ：該北投郵局帳戶伊都沒有使用過，該帳戶之存摺、提款卡
    及印章均由伊父母親保管等語。經查：
  (一)告訴人丙○○於97年4 月12日20時30分許，曾接獲不明男子
    來電訛稱：因網路購物轉帳出問題，須至附近銀行或郵局取
    消分期付款，而不疑有他，陷於錯誤，依該名男子指示，於
    97 年4月12日晚間9 時28分許，至位於臺南市○○路○ 段
    305 號之上海儲蓄商業銀行（下稱上海銀行）之自動櫃員機
    操作提款機，並因而匯款2 萬9983元至被告前開北投郵局帳
    戶內，旋遭提領一空等情，雖據告訴人丙○○於警詢時指述
    甚詳（見偵卷第11至12頁），另有上海銀行自動櫃員機交易
    明細表、被告之上開北投郵局開戶資料、查詢帳戶最近交易
    資料等在卷可查（分見偵卷第14頁、第16至17頁）。然此僅
    能證明告訴人確有於上開時、地匯款至被告前述帳戶之情，
    尚無從率而認定被告有交付其北投郵局之帳戶資料（如存摺
    、印章、密碼及金融卡）予他人使用之事實。
  (二)再證人即被告父親甲○○於偵查中即陳稱：該帳戶都是我太
    太領錢出來給被告使用，被告都未去領過錢等情（見偵卷第
    29頁上方），另於本院審理時中復結稱：「（被告的北投尊
    賢郵局帳戶，是何人於何時開立？）是被告小時候開立的，
    確實時間不記得」、「（郵局帳戶開立後，存摺、提款卡、
    密碼是誰保管？）放在我們夫妻房間內的置物箱」、「（有
    無其他東西放在置物箱內？）我們全家人的身份證、健保卡
    、醫院掛號證等，我們家有我們夫妻、兩個女兒跟一個兒子
    」、「（被告有無向你拿過他自己郵局的帳戶來使用？）沒
    有」、「（被告郵局帳戶從開立後有無交給你兒子即被告使
    用過？）沒有」、「（被告郵局帳戶開立後是由誰在使用？
    ）我太太。我沒有在用」、「（是否可以確認這本郵局的帳
    戶從開戶後到遺失間，你兒子都未曾使用過？）是的」、「
    （你如何確認？）我知道大部分是我太太在保管，被告不會
    亂動我們的東西」等語明確（分見本院卷第25頁下方至26
    頁上方、第29頁中段及第32頁上方）。經核證人甲○○之上
    開陳述，其對於被告有無保管或持有該北投郵局帳戶資料等
    情，前後證述一致，是被告所辯稱之該北投郵局之帳戶資料
    均由其父母親保管等情，尚非全然子虛。
  (三)另證人甲○○所有之合作金庫商業銀行敦南分行（下稱合作
    金庫）帳戶內，於97年4 月12日晚間10時44分許，因被害人
    蔡安純接獲不明人士來電告知因蔡安純日前於網路購物付款
    時，誤簽分期付款之故，而向蔡安純佯稱需至ATM 提款機操
    作取消匯款，使蔡安純陷於錯誤，匯款1 萬4988元至證人甲○○上揭合作金庫帳戶內等情，業據被害人蔡安純於證人甲○○所涉幫助詐欺案件中之警詢時陳述甚詳（見北檢偵1258
    5 卷第15頁），並有證人甲○○上開合作金庫帳戶之開戶資
    料及交易明細表附於證人甲○○所涉幫助詐欺案卷中可為佐
    證（見北檢偵12585 卷第9 至12頁），可徵證人甲○○之上
    開合作金庫帳戶內，於97年4 月12日，亦有被害人因受詐騙
    而匯款至證人甲○○之上開合作金庫帳戶等事實，應屬無誤
    。而觀諸上開2 名被害人之遭騙情節，被害時間均為97年4
    月12日之晚間、手法均是向被害人佯稱：因日前網路購物時
    誤簽之故，故需至提款機取消分期付款等節，足徵上開2 名
    被害人均應係受某同一詐騙集團成員所詐騙，亦可認該詐騙
    集團之成員應係基於同一管道，且於同一時間，同時取得被
    告上開北投郵局帳戶及證人甲○○之合作金庫帳戶資料之事
    實，亦可認定。是被告於本院審理時所為之其父親曾告知其
    上開北投郵局帳戶及證人甲○○之帳戶曾一同遺失等辯詞，
    應屬可信。
  (四)另觀諸其父親即證人甲○○之上開合作金庫帳戶交易明細資
    料中（見北檢偵12585 卷第10頁），於被害人蔡安純遭騙匯
    入款項前，尚有現金存入及攤還本息之交易資料，可見證人
    甲○○之上開合作金庫帳戶應曾供貸款本息扣款所用，而被
    告於被害人丙○○遭騙時（即97年4 月12日）僅為甫年滿18
    歲之人，衡情，其對於如家庭財務等外界事務，應尚無實際
    管理或參與之能力，是被告當無可能於提供本身北投郵局帳
    戶資料之際，復又將其父親即證人甲○○所使用之上開合作
    金庫帳戶資料交予他人之理，亦即被告當無一同交付2 本帳
    戶資料予他人使用之可能。
  (五)綜上所述，依上開證據資料，尚無從認定被告乙○○有交付
    其北投郵局帳戶資料予他人使用之事實。此外，復查無其他
    積極證據足資證明被告乙○○有何公訴意旨所稱之幫助詐欺
    取財犯行，依照前開之說明，自應為被告無罪之諭知。
  (六)至證人甲○○對於是否交付其所有之合作金庫及被告名下之
    上開北投郵局帳戶資料予他人使用等節，其於所涉幫助詐欺
    案件中及本院審理時之證述，非但供述不一且有諸多矛盾，
    其是否構成幫助詐欺取財犯行，自應由檢察官另為適法之酌
    處，以正法紀。
據上論斷，應依刑事訴訟法第301條第1項前段，判決如主文。
本案經檢察官徐名駒到庭執行職務。
中    華    民    國    97    年    10    月    31    日
                  刑事第六庭審判長法  官  汪梅芬
                                  法  官  楊皓清
                                  法  官  莊明達
以上正本證明與原本無異。
如不服本判決，應於收受送達後10日內向本院提出上訴書狀，其
未敘述上訴理由者，應於上訴期間屆滿後20日內向本院補提理由
書狀。
                                  書記官  陳慧中
中    華    民    國    97    年    10    月    31    日


司法院資訊處製作；財團法人民間司法改革基金會備份。
